臺灣屏東地方法院民事判決　　　　　　　 96年度家簡字第5號
原　　　告　寅○○
訴訟代理人　甲○○
被　　　告　卯○○
　　　　　　丑○○
　　　　　　戌○○○
　　　　　　庚○○
　　　　　　丁○○○
　　　　　　乙○○○
　　　　　　戊○○○
　　　　　　子○○
　　　　　　丙○○
　　　　　　癸○○
　　　　　　壬○○
　　　　　　午○○
　　　　　　申○○
　　　　　　未○○
　　　　　　酉○○
　　　　　　辰○○
　　　　　　巳○○
　　　　　　己○○
兼　上　列
十五人共同
訴訟代理人　辛○○　　住台北市○○○路○段135巷7號3樓
　　　　　　　　　　　身分證統.
上列當事人間請求分割遺產事件，本院於民國96年4 月27日言詞
辯論終結，判決如下：
    主  文
兩造共有被繼承人陳玉堂所遺坐落屏東縣九如鄉○○段一一五一
地號、地目田、面積二五三五平方公尺土地，准予分割，分割方
法由兩造按如附表所示應繼分比例保持分別共有。
訴訟費用由兩造按應繼分比例負擔。
    事實及理由
一、被告戌○○○經合法通知，未於言詞辯論期日到場，核無民
    事訴訟法第386 條各款所列情形，爰依原告之聲請，由其一
    造辯論而為判決。
二、原告主張：被繼承人陳玉堂於民國38年5 月10日死亡，遺有
    坐落屏東縣九如鄉○○段1151地號、地目田、面積2535平方
    公尺土地一筆（下稱系爭土地）。被繼承人未婚無子，亦未
    立有遺囑，其死亡後依法由其父陳總鎮、母陳藍不纏繼承，
    應繼分各1/2 。陳總鎮於67年6 月24日死亡，其妻及女陳藍
    不纏、陳氏卜、陳氏桃、陳氏籤、陳氏好、陳氏文里、丁○○○、乙○○○、戊○○○均拋棄繼承；子女陳氏愛、陳氏
    清月、陳  、陳氏賜是、陳氏老幼已死亡絕嗣，故由其子陳
    玉崑、陳清榮、庚○○、辛○○、陳堂再轉繼承，應繼分
    各1/10。陳玉崑於75年11月1 日死亡，其子陳德忠、陳德輝
    已死亡絕嗣，由其妻及子女陳張金英、卯○○、戌○○○、
    丑○○繼承，應繼分各1/40；陳張金英於82年4 月23日死亡
    ，由其子女卯○○、戌○○○、丑○○繼承，應繼分各1/12
    0 。陳清榮於81年2 月4 日死亡，其女陳麗珠已死亡絕嗣，
    由其妻及子女子○○、陳德明、寅○○、午○○、申○○、
    未○○繼承，應繼分各1/60；陳德明於94年1 月21日死亡，
    由其妻及子女丙○○、癸○○、壬○○繼承，應繼分各1/18
    0 。陳堂於93年12月19日死亡，由其妻及子女酉○○、辰
    ○○、己○○、巳○○繼承，應繼分各1/40。陳藍不纏於78
    年9 月6 日死亡，由其子女辛○○、陳堂、丁○○○、乙○○○、莊陳英菊繼承，應繼分各1/10；嗣陳堂於93年12
    月19日死亡，由其妻及子女樹蘭、辰○○、己○○、巳○○
    繼承，應繼分各1/40。兩造均為陳玉堂之合法繼承人，各人
    應繼分比例詳如附表所示。被繼承人陳玉堂並未以遺囑禁止
    繼承人分割遺產，兩造亦未以契約禁止分割，系爭土地亦無
    不能分割之情形。因兩造迄今無法達成分割協議，爰依民法
    第1164條規定，請求分割遺產。分割方法由兩造按應繼分比
    例保持分別共有。並聲明：如主文第1 項所示。被告戌○○○則未於言詞辯論期日到場，亦未提出書狀作何聲明或陳述
    。被告卯○○、丑○○則表示不同意分割，其等希望能繼續
    保持公同共有。
三、原告主張被繼承人陳玉堂於38年5 月10日死亡，遺有系爭土
    地；兩造均為陳玉堂之合法繼承人，應繼分比例如附表所示
    ，被繼承人陳玉堂並未以遺囑禁止繼承人分割遺產，兩造亦
    未以契約禁止分割遺產，系爭遺產亦無不能分割之情形，惟
    兩造就分割方法迄未能達成協議等事實，業據提出屏東縣九
    如鄉戶政事務所證明書、除戶謄本、戶籍謄本、繼承系統表
    、土地登記謄本、土地登記申請書、繼承權拋棄書等件為證
    ，並經本院調閱本院95年度家訴字第11號卷宗核閱無誤，復
    為被告（除戌○○○以外）所不爭執，而被告戌○○○經合
    法通知，未曾到庭爭執，亦未提出書狀作何答辯或陳述，是
    堪信原告之主張為真實。
四、按遺產之繼承人，除配偶外，依左列順序定之：一直系血親
    卑親屬，二父母，三兄弟姊妹，四祖父母；同一順序之繼承
    人有數人時，按人數平均繼承；配偶，有相互繼承遺產之權
    ，其應繼分，與第1138條所定第一順序之繼承人同為繼承時
    ，其應繼分與他繼承人平均；繼承人有數人時，在分割遺產
    前，各繼承人對於遺產全部為公同共有；繼承人得隨時請求
    分割遺產，民法第1138條、第1141條、第1144條第1 項第1
    款、第1151條及第1164條分別定有明文。本件被繼承人陳玉
    堂未婚無子，其死亡後，遺產由父陳總鎮、母陳藍不纏共同
    繼承，應繼分比例各1/2 ，嗣陳總鎮、陳藍不纏先後死亡，
    兩造再轉繼承其應繼分，各人應繼分比例如附表所示，兩造
    均屬合法繼承人，原告以遺產分割為由終止兩造間之公同共
    有關係，並主張被繼承人陳玉堂並未以遺囑禁止分割遺產，
    兩造對系爭遺產並無約定不為分割，且系爭土地亦無不能分
    割之情形，惟兩造未能協議分割等情，既屬實情，則原告請
    求分割被繼承人陳玉堂之遺產，自屬有據。被告卯○○、丑
    ○○抗辯其等不同意分割，尚不足取。
五、按公同共有物分割之方法，除法律另有規定外，應依關於共
    有物分割之規定；共有物之分割，依共有人協議之方法行之
    ，分割之方法，不能協議決定者，法院得因任何共有人之聲
    請，命以原物分配於各共有人或變賣共有物，以價金分配於
    各共有人，民法第830 條第2 項、第824 第1 、2 項條分別
    定有明文。分割共有物，以消滅共有關係為目的。法院裁判
    分割共有土地時，除因該土地內部分土地之使用目的不能分
    割（如為道路）或部分共有人仍願維持其共有關係，應就該
    部分土地不予分割或准該部分共有人成立新共有關係外，應
    將土地分配於各共有人單獨所有（最高法院69年台上字第18
    31號判例參照）。再按裁判分割共有物訴訟，為形式之形成
    訴訟，其事件本質為非訟事件，故法院定共有物之分割方法
    ，雖應斟酌當事人之聲明、共有物之性質、經濟效用及全體
    共有人之利益等公平決之，然不受當事人聲明之拘束。是定
    共有物分割之方法，固可由法院自由裁量，惟仍應斟酌各共
    有人之意願、利害關係及其分得部分所得利用之價值等情形
    ，定一適當公平之方法以為分割。本院審酌系爭土地面積為
    2535平方公尺，兩造之應繼分比例，大小差異懸殊，最大者
    為1/5 ，最小者為1/180 ；又兩造除被告卯○○、丑○○、
    戌○○○以外，其餘均到庭表示願於分割後保持分別共有等
    情，參酌上開遺產之性質、經濟效用、公平原則及共有人之
    意願，認採取原告之分割方案，可避免分割後因各繼承人之
    應繼分比例差距甚大造成土地過於零碎，無益於經濟上利用
    ，是本院認為系爭土地分歸兩造保持分別共有，就土地之整
    體利用較有助益，爰採取此方法分割，使兩造於分割後維持
    分別共有關係，爰判決如主文第1項 所示。
六、按分割遺產之訴，係必要共同訴訟，兩造間本可互換地位，
    且兩造均蒙其利，是本院認本件之訴訟費用應由兩造依其應
    繼分之比例負擔訴訟費用，特此敘明。
七、據上論結，原告之訴為有理由，依民事訴訟法第385 條第1
    項前段、第78條、第80條之1 、第85條第1 項，判決如主文
    。
中　　華　　民　　國　　96　　年　　5 　　月　　10　　日
                        家事庭法　官　楊中琪
以上正本係照原本作成。
如對本判決上訴，須於判決送達後20日內向本院提出上訴狀並表
明上訴理由，如於宣示後送達前提出上訴者須於送達後10日內補
提上訴理由書（須附繕本）。
中　　華　　民　　國　　96　　年　　5 　　月　　10　　日
                              書記官　鄭美雀
